最高法院民事判決　　　　　　　　　　　　　　八十七年度台上字第二五二七號
　　上　訴　人　何樹成
　　訴訟代理人　蔡孟章律師
　　被 上 訴人　趙進益
　　　　　　　　趙俊銘
右當事人間請求返還價金事件，上訴人對於中華民國八十六年十二月十五日台灣高等
法院台中分院第二審判決（八十六年度重上字第九七號），提起上訴，本院判決如左
    主  文
：原判決廢棄，發回台灣高等法院台中分院。
    理  由
本件上訴人主張：伊於民國八十四年三月四日向被上訴人買受坐落台中縣大肚鄉○○
段二二七之一、二二八之五地號土地（重測後為台中縣大肚鄉○○段五○六、五四五
地號）（下稱系爭土地），及以訴外人陳洪麗珍等為起造人名義申請台中縣政府工務
局核發之建造執照八張，作為興建「長春雅居」房屋出售之用，總價金為新台幣（下
同）二千六百九十萬元，並約定被上訴人以系爭土地向台中區中小企業銀行貸款設定
一千萬元之抵押債務由伊承受，伊已付定金二百七十萬元，並按期支付價款一千三百
二十萬元，另辦理系爭土地所有權移轉登記繳納規費、地價稅及價購毗鄰二二七之三
地號土地作為道路之用，並就上開建造執照核准興建「長春雅居」房屋工程交由訴外
人立隆營造股份有限公司（下稱立隆公司）承攬支付工程款、促銷廣告費用及按月繳
付抵押貸款利息等，共支付三百五十萬六千四百九十八元。詎於八十四年六月三日伊
接獲台中縣政府函通知該基地有重複使用情形，須辦理基地調整或變更設計，於辦妥
調整案前，不得開工，致伊不能為購地建屋出售之目的使用，迭經催請被上訴人排除
此瑕疵，竟置不理，伊乃於八十四年十二月二十二日委請律師以存證信函為解除契約
之意思表示，被上訴人負回復原狀之義務，自應返還伊已交付價金及賠償伊所受損害
等情，求為命被上訴人於協同伊辦理塗銷系爭土地所有權移轉登記及抵押權登記，同
時給付一千九百四十萬六千四百九十八元，及其中一千五百九十萬元自八十四年五月
十日起，其餘三百五十萬六千四百九十八元自起訴狀繕本送達翌日起加付法定遲延利
息之判決。
被上訴人則以：伊已將系爭土地所有權移轉登記並交付與上訴人，履行出賣人義務，
台中縣政府通知辦理基地調整或變更設計，係事後發生之問題，應由上訴人自行負責
；況系爭土地既經台中縣政府核發建造執照，自無不能做為建屋使用之情形，而該縣
政府通知辦理變更設計，亦非指不能做為建屋使用，並無瑕疵。縱認上訴人有解除權
，惟上訴人於八十四年四月八日已受領交付，至同年十二月二十二日表示解除契約，
已逾六個月除斥期間，其解除權已消滅，且無給付不能或給付遲延情事，上訴人請求
回復原狀及損害賠償，即屬無據等語，資為抗辯。
原審維持第一審所為上訴人敗訴之判決，駁回其上訴，無非以：上訴人主張之事實，
固提出不動產買賣契約書、土地登記簿謄本、建造執照及台中縣政府函等為證。惟查
被上訴人於八十四年四月十日將系爭土地所有權移轉登記與上訴人，有土地登記簿謄
本可稽。上訴人於第一審自承其已將該土地交由訴外人立隆公司整地開挖，雇工興建
，於工程進行中，接獲台中縣政府通知須調整基地或變更設計等語，且據其提出之立
隆公司估價單及承攬工程付款計價表所示，立隆公司於八十四年五月三十日、同年六
月二十三日向上訴人請領第一、二期工程款，顯見系爭土地被上訴人於八十四年五月
三十日前已交付上訴人。兩造所訂不動產買賣契約第三條、第六條雖約定被上訴人
於上訴人付清尾款同時點交系爭土地，但於上訴人給付尾款前，被上訴人已將系爭土
地交付上訴人，應以實際上點交之日，為本件買賣標的物交付之日期。被上訴人既於
八十四年四月十日將系爭土地所有權移轉登記於上訴人，並於同年五月三十日前交付
，已履行民法第三百四十八條所規定出賣人義務，且無給付遲延或給付不能之情事。
又訴外人張茂林等十七人在原二二七之一、二二八地號土地建屋，經台中縣政府以六
十五年九月三十日核發六五－二六二二號建造，並領取使用執照，有該縣政府八十五
年八月二十三日八五府工建字第二一二三四八號函可稽。原二二七之一地號土地於六
十七年間分割，所餘面積○‧○二七六公頃土地即系爭二二七之一地號土地（重測後
為台中縣大肚鄉○○段五○六地號）；原二二八地號土地於六十六、六十七年間分割
，所餘面積○‧○三八三公頃土地即系爭二二八之一地號土地（重測後為台中縣大肚
鄉○○段五四五地號），有新舊土地登記簿謄本可憑。系爭土地於八十三年間，以陳
洪麗珍等人名義向台中縣政府請領建造執照，有該縣政府函可證，足見系爭土地係六
五－二六二二號建造之坐落土地分割出來，確有基地重複使用情形。上訴人在系爭土
地上興建「長春雅居」房屋工程，因居民舉發，經台中縣政府通知須辦理基地調整，
而無法繼續進行。而基地調整，依卷附台中縣政府八十五年十一月十五日八五府工建
字第二八六二○八號函及證人林嘉鎮之證詞，須經系爭土地分割前之土地所有權人及
六十五年間取得建造執照後據以建造之建物所有權人同意。上訴人辦理基地調整建屋
，實屬困難。則上訴人不能在系爭土地上興建房屋銷售獲利，顯足影響其對系爭土地
之利用，減少該土地價值；再者，系爭土地經核准建造執照，確有基地重複使用情形
，於被上訴人出售時即已存在，應認有物之瑕疵。按買受人因物有瑕疵，而得解除契
約或請求減少價金者，其解除權或請求權，於物之交付後六個月間，不行使而消滅，
民法第三百六十五條第一項定有明文。又契約解除權為形成權之一種，民法第三百六
十五條第一項所定六個月之解除權存續期間，自屬無時效性質之法定期間，最高法院
二十二年上字第七一六號判例參照。且該解除權除斥期間之起算，係以物之交付時為
準，而非以買受人知悉或發見瑕疵時為準，此觀該法條之規定自明。上訴人所舉證人
何樹德、莊國典、劉敏杉之證言，均不能證明被上訴人於訂約時或之前，知悉基地重
覆使用不能建築，而故意不告知瑕疵之情事。系爭土地既於八十四年五月三十日前交
上訴人，縱有瑕疵，距上訴人於八十四年十二月二十二日委任律師以存證信函為解除
契約之意思表示，已逾六個月期間，上訴人不得主張適用民法第三百六十五條第二項
之規定，而依民法第三百六十五條第一項規定，其解除權已消滅。系爭土地因重覆使
用致不能建築，難認係來歷不明，自無系爭不動產買賣契約第五條約定之瑕疵，亦無
民法第一百四十八條規定之情事。上訴人本件之請求，為無理由，應予駁回等詞，為
其判斷之基礎。
惟查本件被上訴人將系爭土地及以訴外人陳洪麗珍等為起造人名義申請核准之建造執
照一併出售與上訴人，嗣經台中縣政府以基地重複使用為由，通知辦理基地調整，致
上訴人無法繼續興建房屋，而辦理基地調整，須經系爭土地分割前之土地所有權人及
六十五年間取得建造執照後據以興建之建物所有權人同意，上訴人辦理基地調整建屋
，實屬困難，為原審確定之事實。則上訴人一併受讓之核准建造執照，既不能依該建
造執照完成房屋興建，是否屬可歸責於被上訴人之事由，原審未詳查審究，遽認被上
訴人既辦妥系爭土地所有權移轉登記並交付，已履行出賣人義務，並無給付遲延或給
付不能情事，尚嫌速斷。次按買受人因物有瑕疵，而得解除契約或請求減少價金者，
其解除權或請求權，於物之交付後六個月間，不行使而消滅，民法第三百六十五條第
一項定有明文。查上訴人係主張，被上訴人出賣之土地不能為建築房屋之使用，依民
法第三百五十三條規定因權利瑕疵擔保而解除契約；因不完全給付而依民法第二百五
十六條規定解除契約云云（見一審卷第二宗二二頁、原審卷四五頁反面、四六頁）。
上訴人似非依民法第三百五十九條規定，請求解除契約。果爾，則無前揭同法第三百
六十五條第一項所定六個月存續期間之適用。原審未遑推闡明晰，竟謂上訴人於八十
四年十二月二十二日聲明解除契約，距系爭土地之交付日期，已逾六個月期間，其解
除權已消滅云云，亦有可議。又上訴人先謂依民法第二百五十六條、第三百五十三條
及第二百五十九條之規定解除契約請求返還已付價金及賠償所受損害（見一審卷第二
宗二二頁），繼謂依債務不履行損害賠償之法律關係請求（見一審卷第一宗一三九頁
反面、第二宗一七八頁），又稱被上訴人出售系爭土地時，已知該土地有瑕疵，應負
物之瑕疵擔保責任云云（見原審卷八一頁反面），前後主張似不明確，原法院審判長
未加闡明令其補充陳述明確，遽為上訴人不利之判斷，尤有未合。上訴論旨，指摘原
判決不當，聲明廢棄，非無理由。又按契約解除時，當事人雙方回復原狀之義務，除
法律另有規定或另有約定外，應依民法第二百五十九條之規定。依該條第一款規定，
上訴人因買賣契約而取得系爭土地之所有權及轉受抵押權，僅負返還於被上訴人之義
務，被上訴人亦僅得請求上訴人將系爭土地之所有權及抵押權移轉登記與伊，以為返
還。而上訴人係依解除兩造間買賣契約，回復原狀之法律關係請求，其請求被上訴人
協同辦理塗銷所有權移轉登記及抵押權登記，似乏依據，案經發回，宜併注意及之。
據上論結，本件上訴為有理由，依民事訴訟法第四百七十七條第一項、第四百七十八
條第一項，判決如主文。
中      華      民      國    八十七    年      十      月    二十九    日
                              最高法院民事第二庭
                                  審判長法官  曾  桂  香
                                        法官  劉  延  村
                                        法官  徐  璧  湖
                                        法官  劉  福  聲
                                        法官  黃  秀  得
      右正本證明與原本無異
                                              書  記  官
中      華      民      國    八十七    年     十一     月     十一     日
